【裁判字號】    94,重訴,40
【裁判日期】    951116
【裁判案由】    侵權行為損害賠償
【裁判全文】
臺灣花蓮地方法院民事判決              94年度重訴字第40號
原      告  台灣觀光經營管理專科學校（原名：精鍾商業專科
            學校）
法定代理人  丙○○
訴訟代理人  黃旭田律師
            翁國彥律師
被      告  藍秀茵原名：藍秀.
            乙○○
                      7之1號.
共      同
訴訟代理人  蔡俊有律師
被      告  甲○○
            丁○○
共      同
訴訟代理人  吳明益律師
被      告  戊○○
                      巷36號.
上列當事人因背信等案件，經原告提起刑事附帶民事訴訟請求侵
權行為損害賠償，本院刑事庭裁定移送前來（93年度附民字第5
號)，本院於民國95年10月26日言詞辯論終結，判決如下：
    主  文
被告藍秀茵應給付原告新台幣壹仟伍佰伍拾伍萬參仟貳佰伍拾元
，及自民國93年2月27日起至清償日止，按年息百分之五計算之
利息。
被告乙○○應給付原告新台幣壹仟參佰伍拾萬元，及自民國93年
2月27日起至清償日止，按年息百分之五計算之利息。
被告甲○○應給付原告新台幣柒佰捌拾貳萬元，及自民國93年2
月27日起至清償日止，按年息百分之五計算之利息。
被告戊○○應給付原告新台幣貳仟萬元，及自民國94年5月6日起
至清償日止，按年息百分之五計算之利息。
原告其餘之訴（被告丁○○部分）駁回。
訴訟費用由被告藍秀茵負擔百分之十八，由被告乙○○負擔百分
之十六，由被告甲○○負擔百分之九，由被告戊○○負擔百分之
二十三，由原告負擔百分之五。
本判決原告勝訴部分，於原告以新台幣伍佰壹拾捌萬元為被告藍
秀茵供擔保後、以新台幣肆佰伍拾萬元為被告乙○○供擔保後、
以新台幣貳佰陸拾萬元為被告甲○○供擔保後、以新台幣陸佰陸
拾陸萬元為被告戊○○供擔保後，得假執行。又被告乙○○如以
新台幣壹仟參佰伍拾萬元為原告預供擔保，得免為假執行。
原告其餘假執行之聲請（被告丁○○部分）駁回。
    事 實 及 理 由
甲、程序方面：
壹、按訴訟標的之一部，達於可為裁判之程度者，法院得為一部
    之終局判決，民事訴訟法第382條定有明文。本件原告請求
    被告藍秀茵、乙○○、甲○○、丁○○、戊○○、己○○返
    還不當得利之訴，關於被告藍秀茵、乙○○、甲○○、丁○○、戊○○返還不當得利之訴部分，業已達於可為裁判之程
    度，爰先就該部分為終局判決，合先敘明。
貳、復按訴之變更、追加，非經他造同意，不得為之，但請求之
    基礎事實同一者，不在此限，民事訴訟法第255條第1項第2
    款定有明文。原告原起訴對被告全體本於侵權行為法律關係
    ，及對被告藍秀茵、己○○併依民法第220條、第554條之規
    定，聲明求為「被告應連帶給付原告新台幣（下同）85,052
    ,957 元，及自起訴狀繕本送達翌日起至清償日止，按年息
    百分之五計算之利息」，嗣於本院審理中，因被告就侵權行
    為法律關係主張罹於時效之抗辯，原告改基於不當得利之法
    律關係，請求被告返還所得利益，並更正聲明為如下述原告
    聲明所示（見貳、一、(三)），經核不當得利返還請求權，與
    侵權行為損害賠償請求權，法律性質雖有未同，然本件二者
    訴訟上所據之基礎事實，均屬同一（詳如後述），合於民事
    訴訟法第255條第1項第2款之規定，應予准許。
、再按因犯罪而受損害之人，於刑事訴訟程序得附帶提起民事
    訴訟，對於被告及依民法負賠償責任之人，請求回復其損害
    。前項請求之範圍，依民法之規定。此為刑事訴訟法第487
    條所明定。被告乙○○雖辯以：本件關於被告甲○○、丁○○、戊○○、己○○等買賣花蓮縣壽豐鄉○○段土地之事，
    被告宋邱儀全不知情，斯時人在美國進修，且與被告甲○○
    、丁○○、戊○○並不認識，而被告藍秀茵、己○○亦從未
    將上情告知被告乙○○，故檢察官並未起訴被告乙○○，原
    告提起刑事附帶民事訴訟，於法不合等語。然刑事訴訟法第
    487條第1項所定附帶民事訴訟之被告，並不以刑事案件被告
    為限，即所有依民法應負賠償責任之人，均包括在內。而所
    謂依民法負賠償責任之人，當指刑事被告以外，依民法應負
    單獨或連帶賠責任之人，申言之，不論是否為刑事被告或是
    否經刑事判決認定應負賠償責任之人，皆得對之提起附帶民
    事訴訟。況依民法應負損害賠償責任之人，並非皆當然同時
    構成刑事上之犯罪，如此情形如均不准許提起附帶民事訴訟
    ，而肇致刑事被告部分之附帶民事訴訟，與其他民事被告之
    訴訟須分別起訴審理，既不利當事人與法院之訴訟經濟，亦
    可能產生判決歧異之結果，殊非妥適。查本院89年度訴字第
    202號刑事判決業已認定被告己○○將不法所得利益其中
    1,350萬元存入被告乙○○之銀行帳戶，有上開刑事判決一
    件在卷可稽，是被告乙○○就本院89年度訴字第202號被告
    藍秀茵、甲○○、丁○○、戊○○、己○○背信等案件（關
    於花蓮縣壽豐鄉○○段土地買賣部分）受有該不法利益甚明
    ，本應依法負侵權行為之損害賠償責任，惟因原告之侵權行
    為請求權業已罹於時效而消滅，始改依不當得利法律關係請
    求被告乙○○返還所得利益，揆諸前開說明，本件原告於刑
    事訴訟程序以被告乙○○為刑事訴訟第487條第1項所規定「
    依民法負損害賠償責任之人」，而對之提起附帶民事訴訟，
    並經本院刑事庭裁定移送本院民事庭審理，有本院93年度附
    民字第5號卷宗可稽，於法尚無不合，應予准許。
肆、又本件被告戊○○經合法通知，未於言詞辯論期日到場，及
    被告藍秀茵、乙○○、甲○○、丁○○經合法通知，未於最
    後言詞辯論期日到場，核無民事訴訟法第386條各款所列情
    事，爰依原告聲請，由其一造辯論而為判決。
乙、實體方面：
壹、兩造爭執要旨：
一、原告起訴主張：
  (一)被告藍秀茵（自民國78年至88年間擔任原告董事職務）、被
    告己○○（自78年間起即擔任原告董事職務，於80年2月間
    擔任原告董事長職務，現經本院刑事庭通緝中）分別擔任原
    告之董事、董事長之職務，為依據私立學校法由原告董事會
    選舉、選聘而執行職務之人。
  (二)被告藍秀茵、己○○及訴外人吳儀聖三人於76年間，共同協
    議出資興辦原告，並推由訴外人吳儀聖負責出資，委由被告
    己○○出面在花蓮縣壽豐鄉○○段地區洽購農地，以備將來
    作為原告學校用地之用。然因訴外人吳儀聖礙於未具有自耕
    農身分，故將訴外人吳儀聖購得之農地先信託登記在被告己○○名義下，雙方並約定俟將來原告正式設立後，再將信託
    登記土地無償轉捐贈給原告。詎被告藍秀茵、己○○、甲○○、丁○○、戊○○，均明知坐落於花蓮縣壽豐鄉○○段
    1961、2130、2130之1、4906地號土地（面積共計1.6056公
    頃），係於76、77年間由訴外人吳儀聖所出資購得，並信託
    登記在被告己○○名義下，欲作為捐贈給原告之用地，竟於
    80年間，佯以上開四筆土地為被告己○○、甲○○、丁○○
    及戊○○四人所共有，並信託登記在被告己○○名義下，欲
    以106,852,600元轉售予原告。然因所需購地費用過鉅，原
    告無力支應，須以貸款方式始能價購，渠等乃於80年5月1日
    以學校名義發函陳報教育部，表示原告欲以貸款方式價購上
    開四筆土地，請教育部能准予核備。教育部旋即於80年10月
    29日發函表示同意原告該校以貸款方式價購，但對於所購買
    土地價值認應先經過不動產鑑定公司的鑑價程序，被告己○○乃委請台北市寰都不動產鑑定公司查估上開四筆土地市值
    為100,052,964元後，乃轉陳報教育部請准予以貸款1億元的
    方式出資購地。嗣遲未見教育部給予明確答案，乃又於81
    年5月21日再佯以上開四筆土地係位於原告校園心臟地區，
    急欲以1億元收購，再度向教育部重申貸款購地之意。經教
    育部評估後，乃於81年7月7日發函表示認為原告不宜高價購
    地，並應依該部所委託土地鑑價的結果，以64,745,890元的
    價格購地較為合理，並且認為上開四筆土地係董事即被告己○○所有，要求原告應重新與被告己○○等人議價，惟限定
    最高交易價格不得超過教育部所鑑定價格64,745,890元之上
    限。詎被告藍秀茵等五人為謀求更高利潤，竟不顧教育部該
    項指示，仍於81年8月10日，由訴外人即原告甫到任之校長
    唐幼華代表原告與被告己○○、甲○○、丁○○、戊○○、
    訴外人范秀妹及訴外人林素碧等六人簽訂土地買賣契約，以
    土地價格8,282萬元並加計利息（共計85,052,957元），購
    買上開豐田段1961、2130之1、4906地號土地（下稱系爭土
    地），面積共計1.3292公頃（至於豐田段2130地號土地，則
    改由被告己○○捐贈予原告）。嗣分別於81年11月4日、同
    年11月30日、同年12月2日由原告簽發面額分別為62,053,25
    0元、15,179,707元、782萬元支票各一紙予被告甲○○。被
    告甲○○於取得支票後，均即於當日存入中國國際商業銀行
    股份有限公司（下稱中國國際商銀）帳戶內，並填寫提款條
    交由被告己○○自行提領。其中被告己○○將其中62,053,2
    50元，分別存入被告戊○○、己○○、乙○○、藍秀茵銀行
    帳戶各2千萬元、2千萬元、1千萬元及12,053,250元；另
    15,179,707元部分，則分別存入訴外人邱冠華、被告藍秀茵
    、己○○、乙○○之銀行帳戶各350萬元、350萬元、4,679,
    707元及350萬元。是被告等因上開侵權行為而受有利益，致
    生損害於原告，爰依不當得利之法律關係，請求被告等人返
    還上開帳戶內所受利益。
  (三)並聲明：1.被告藍秀茵應給付原告15,553,250元，及自起訴
    狀繕本送達翌日即93年2月27日起至清償日止，按年息百分
    之五計算之利息；2.被告乙○○應給付原告1350萬元，及自
    起訴狀繕本送達翌日即93年2月27日起至清償日止，按年息
    百分之五計算之利息；3.被告甲○○應給付原告782萬元，
    及自起訴狀繕本送達翌日即93年2月27日起至清償日止，按
    年息百分之五計算之利息；4.被告丁○○應給付原告所受利
    益，及自起訴狀繕本送達翌日93年2月27日起至清償日止，
    按年息百分之五計算之利息；5.被告戊○○應給付原告2千
    萬元，及自起訴狀繕本送達翌日即94年5月6日起至清償日止
    ，按年息百分之五計算之利息；6.願供擔保，請准宣告假執
    行。
二、被告丁○○、甲○○未於最後言詞辯論期日到場，據其先前
    具狀及到庭陳述則以：本件侵權行為於80年至81年間發生，
    且早經花蓮地方法院檢察署檢察官以87年度偵字第2711號起
    訴在案，是原告至遲於起訴時亦已知悉，故本件原告侵權行
    為損害賠償請求權已罹於時效，原告據以主張侵權行為損害
    賠償，為無理由等語資為抗辯。並均聲明：原告之訴駁回。
三、被告乙○○未於最後言詞辯論期日到場，據其先前具狀及到
    庭陳述則抗辯：原告之侵權行為損害賠償請求權行為，已逾
    2年時效，被告自得以請求權罹於時效抗辯。又被告乙○○
    於中國國際商銀之帳戶並非被告乙○○本人所開立，應係被
    告母親即被告藍秀茵以被告名義所開立，且被告乙○○與被
    告甲○○、丁○○、戊○○均不認識，渠等91年8月10日買
    賣土地之事及被告己○○將1,350萬元存入該中國國際商銀
    之帳戶一事，係被告己○○或藍秀茵作為自己存放提用，被
    告乙○○未得分文利益等語。並聲明：1.原告之訴駁回；2.
    如受不利之判決，願供擔保，請准宣告免為假執行。
四、被告藍秀茵未於最後言詞辯論期日到場，據其先前到庭陳述
    則辯稱：原告之侵權行為損害賠償請求權已罹於時效而消滅
    ，爰主張時效抗辯等語。並聲明：原告之訴駁回。
五、被告戊○○未於言詞辯論期日到場，亦未具狀作何聲明或陳
    述。
貳、本院之判斷：
一、原告主張之上開事實，業經本院89年度訴字第202號刑事判
    決認定屬實，有上開判決一件在卷可稽，又被告戊○○經合
    法通知，既未於言詞辯論期日到庭，復未提出書狀以供本院
    斟酌，綜上調查證據之結果，堪信原告主張之事實為真正。
二、按無法律上之原因而受利益，致他人受損害者，應返還其利
    益，民法第179條定有明文。
  (一)查被告藍秀茵、甲○○、丁○○、戊○○、己○○明知系爭
    土地原係訴外人吳儀聖所購買欲作為捐贈給原告之用地，渠
    等並無出售系爭土地之權源，竟為謀求不法之利益，佯以系
    爭土地為被告己○○、甲○○、丁○○、戊○○所共有，而
    以總價85,052,957元將系爭土地所有權轉讓予原告，致原告
    簽發面額分別為62,053,250元、15,179,707元、782萬元之
    支票各一紙予被告甲○○供作買賣價金之給付，被告甲○○
    於取得支票後，即於當日存入中國國際商銀帳戶內，並填寫
    提款條交由被告己○○自行提領，被告己○○遂將其中部分
    款項分別存入被告戊○○、己○○、乙○○、藍秀茵之銀行
    帳戶內，而受有利益，致原告受有上開價金之損失，從而，
    原告本於不當得利之法律關係，請求被告藍秀茵、乙○○、
    甲○○、戊○○、己○○返還其帳戶內所受利益，自屬有據
    。
  (二)又查被告甲○○將原告所交付面額分別為62,053,250元、15
    ,179,707 元、782萬元之支票各一紙存入其所有開設於中國
    國際商銀之帳戶內，並填寫提款條交由被告己○○自行提領
    。而被告己○○將其中62,053,250元，分別存入被告戊○○
    、己○○、乙○○、藍秀茵銀行帳戶各2千萬元、2千萬元、
    1千萬元及12,053,250元；另15,179,707元部分，則分別存
    入訴外人邱冠華、被告藍秀茵、己○○、乙○○之銀行帳戶
    各350萬元、350萬元、4,679,707元及350萬元之事實，有中
    國國際商銀81年10月23日81中花授字第099號函及隨函所檢
    附之客戶授信額度明細表、中國國際商銀授信案件簽報書、
    國內匯兌單、面額62,053,250元之支票、活期儲蓄存款存入
    憑條（甲○○）、活期儲蓄存款取款憑條（甲○○）、中國
    國際商銀之定期存款收入傳票（戊○○、己○○、宋藍秀琴
    、乙○○）、合作金庫入戶電匯水單（戶名為己○○）、支
    票存款送款簿、面額1,800萬元之支票、中國國際商銀轉帳
    收入傳票（總號：570、5、014）、中國國際商銀儲蓄存入
    憑條（戶名為己○○、宋藍秀琴、乙○○）、面額500萬元
    之支票、臺灣銀行支票存根（支票號碼：ＢＤ0000000號）
    附於系爭刑事卷可稽；另存入被告甲○○中國國際商銀帳戶
    面額為782萬元之支票，亦於81年12月2日經以現金提領，此
    有被告甲○○中國國際商銀帳戶（帳號：00000000000）存
    款資料明細表一件在卷可稽。是被告藍秀茵、乙○○、甲○○、戊○○、己○○五人，自應就其帳戶內所受利益之範圍
    ，負返還責任。原告依上開被告於帳戶內所得利益之金額，
    分別請求被告藍秀茵返還15,553,250元、被告乙○○返還
    1,350萬元、被告甲○○返還782萬元、被告戊○○返還2千
    萬元，為有理由，應予准許。
  (三)原告另主張被告丁○○無法律上原因受有利益部分，依舉證
    分配之原則，自應由原告就被告丁○○受有何利益，負舉證
    責任。惟原告迄未舉證以實其說，是原告此部分之主張，自
    難憑採。
  (四)至被告乙○○雖辯稱：銀行帳戶應係其母親即被告藍秀茵以
    被告乙○○名義所開立，被告乙○○亦不知該帳戶之存在，
    故被告乙○○並未受有利益等語，然被告己○○既將1,350
    萬元存入被告乙○○之銀行帳戶，即認被告己○○業已交付
    上開款項予被告乙○○而受有利益，至於上開帳戶內之款項
    由何人提領使用，乃被告乙○○與該第三人間之權利義務關
    係，並無礙被告乙○○受有上開利益之事實，自不得執此作
    為被告乙○○未受有利益之抗辯。而被告乙○○雖未參與系
    爭刑事案件之犯罪事實，卻係基於同一原因事實而獲有利益
    ，仍構成對原告財產權之侵害，即被告乙○○獲有利益與原
    告所受損害間仍具直接因果關係。是被告乙○○此部分所辯
    ，洵非可採。
三、綜上所述，原告依據不當得利之法律關係，請求被告藍秀茵
    、乙○○、甲○○、戊○○給付如主文第1項至第4項所示之
    金額及法定遲延利息，為有理由，應予准許。至請求被告丁○○給付所受利益部分，為無理由，應予駁回。
伍、本件事證已臻明確，兩造其餘之攻擊防禦方法及證據調查，
    核與判決基礎之事實及結果不生影響，爰不予一一審酌論述
    ，併此敘明。
陸、原告及被告乙○○均陳明願供擔保請求宣告假執行及免假執
    行，就原告勝訴部分，經核均無不合，爰分別酌定相當之擔
    保金額准許之；至原告敗訴部分，其假執行之聲請，因訴之
    駁回而失所附麗，爰併予駁回。
柒、據上論結，本件原告之訴為一部有理由、一部無理由，依民
    事訴訟法第385條第1項前段、第79條、第85條第1項但書、
    第390條第2項、第392條第2項，判決如主文。
中    華    民    國    95    年    11    月    16    日
                  民事庭法  官  陳燁真
以上正本係照原本作成
如對本判決上訴，須於判決送達後20日內向本院提出上訴狀
中    華    民    國    95    年    11    月    16    日
                        書記官  唐千惠


司法院資訊處製作；財團法人民間司法改革基金會備份。
